【裁判字號】    95,訴,638
【裁判日期】    951031
【裁判案由】    綜合所得稅
【裁判全文】
高雄高等行政法院判決
                                     95年度訴字第00638號
                              .
原      告  甲○○
被      告  財政部臺灣省南區國稅局
代  表  人  乙○○局長
訴訟代理人  丙○○
上列當事人間因綜合所得稅事件，原告不服財政部中華民國95年
5月19日台財訴字第09500083730號訴願決定，提起行政訴訟。本
院判決如下：
    主  文
原告之訴駁回。
訴訟費用由原告負擔。
    事  實
甲、事實概要：
    緣原告89年度綜合所得稅結算申報，經被告查獲原告涉嫌短
    漏報營利、利息及薪資等所得計新台幣（下同）3,551,996
    元，除併課原告89年度綜合所得稅外，並依所得稅法第110
    條第1項規定，按所漏稅額1,024,320元就有無扣繳憑單分別
    處以0.2倍及0.5倍之罰鍰共計511,900元（計至百元止）。
    原告對利息所得之核定及罰鍰處分部分均表不服，申經復查
    結果，未獲變更；再就罰鍰處分部分，提起訴願，經遭決定
    駁回；遂提起本件行政訴訟。
乙、兩造聲明：
一、原告聲明求為判決：
  (一)原處分及訴願決定均撤銷。
  (二)訴訟費用由被告負擔。
二、被告聲明求為判決：
  (一)原告之訴駁回。
  (二)訴訟費用由原告負擔。
丙、兩造之爭點：
一、原告起訴意旨略以：
  (一)按「納稅義務人自動向稅捐稽徵機關補報並補繳所漏稅款者
    ，凡屬未經檢舉、未經稽徵機關或財政部指定之調查人員進
    行調查之案件，左列之處罰一律免除；其涉及刑事責任者，
    並得免除其刑：一、本法第41條至第45條之處罰。二、各稅
    法所定關於逃漏稅之處罰。」「前項補繳之稅款，應自該項
    稅捐原繳納期限截止之次日起，至補繳之日止，就補繳之應
    納稅捐，依原應繳納稅款期間屆滿之日郵政儲金匯業局之一
    年期定期存款利率按日加計利息，一併徵收。」稅捐稽徵法
    第48條之1定有明文。又「上開條文所稱『稽徵機關或財政
    部指定之調查人員進行調查之案件』，係指各稅捐稽徵機關
    或財政部指定之稽核人員已察覺納稅義務人有可疑之違章事
    實，並進行調查者而言。倘無具體可疑之違章事實，僅係例
    行瞭解及查核納稅義務人之課稅資料，即難認符合上開條文
    所稱『稽徵機關或財政部指定之調查人員進行調查』之要件
    。．．．」最高行政法院90年度判字第1147號判決在案。
  (二)本件爭點在於原告民國（下同）91年12月11日補報並補繳稅
    款1,139,437元，被告認定係於調查基準日後為之，不符合
    上開稅捐稽徵法之規定。惟查，原告自動補報暨補繳稅款之
    日期為91年12月11日，而被告以其發函向中國農民銀行開元
    分行及台南區中小企業銀行西港分行調閱原告銀行往來資料
    之日期（即91年10月18日）為調查基準日，顯有違誤，蓋被
    告並未說明該日已察覺原告有那一項違章漏稅之可疑事實，
    僅因原告89年度財產減少100,000,000元，原告之子方亮堯9
    0年度財產增加10,000,000元，即認定原告有違章漏稅之可
    疑事實，實太牽強，因兩者金額差異過大且非同一年度，因
    此被告於函詢銀行之日，應屬尚無原告具體可疑之違章事實
    ，僅係例行瞭解及查核原告之課稅資料，自難認定91年10月
    18日為調查基準日，且原告係在被告要求其說明資金往來情
    形之前，已自動補報暨補繳稅款，自符合稅捐稽徵法第48條
    之1自動補報並補繳免罰之規定。
二、被告答辯意旨略以：
  (一)按稅捐稽徵法第48條之1自動補報補繳免罰之規定，係以未
    經檢舉及未經稽徵機關或財政部指定之調查人員進行調查為
    要件，是違章漏稅案件，經有權處理機關主動察覺或查獲者
    ，即無該免罰規定之適用。又綜合所得稅納稅義務人如短漏
    報所得已達裁罰標準之漏稅案件，其調查基準日之認定，財
    政部於82年11月3日以台財稅第821501458號函釋，稽徵機關
    於寄發處分書前已進行函查、調卷、調閱相關資料或其他調
    查作為者，應詳予記錄以資查考，並以該最先作為之日為調
    查基準日在案；從而涉嫌逃漏稅之納稅義務人，應以在調查
    基準日之前，自動補報並補繳所漏稅款者，始有稅捐稽徵法
    第48條之1補稅免罰規定之適用。
  (二)被告以原告89年財產減少100,000,000元，其子方亮堯90年
    度財產增加10,000,000元，經列為選案查核對象，並於91年
    10月8日以南區國稅審二字第0910046154號函報請財政部核
    准調查原告資金流程，經財政部以91年10月15日台財稅字第
    0911603230號函准予照辦在案，被告乃於91年10月18日函請
    中國農民銀行開元分行及台南區中小企業銀行西港分行提供
    原告存款交易明細，即被告91年10月18日發文日，已察覺原
    告有可疑違章事實，並著手進行函查及調閱相關資料之行為
    ，非原告所訴無具體可疑違章事實，僅係例行瞭解及查核納
    稅義務人之課稅資料等情，該作為之日（91年10月18日）即
    為調查基準日。
  (三)原告89年度綜合所得稅結算申報，漏報營利、利息及薪資等
    所得合計3,551,996元，致逃漏稅額1,024,320元之違章事實
    明確，有綜合所得稅結算申報書、核定通知書、各類所得扣
    繳暨免扣繳憑單及非扣繳所得資料可稽，原告固於91年12月
    11日補報利息所得441,896元、營利所得668,021元、利息所
    得2,026,084元及薪資所得4,000元暨補繳稅款1,139,437元
    ，惟係被告91年10月18日著手調閱相關資料進行查核日之後
    ，揆諸上開說明，即無稅捐稽徵法第48條之1補報補稅免罰
    規定之適用。被告依規定，審酌原告違章情節，按所漏稅額
    處以593元之0.2倍及1,023,727元之0.5倍罰鍰共計511,900
    元，洵無不當。
  (四)至原告所舉最高行政法院90年度判字第1147號判決：「上開
    條文所稱『稽徵機關或財政部指定之調查人員進行調查之案
    件』係指各稅捐稽徵機關或財政部指定之稽核人員已察覺納
    稅義務人有可疑之違章事實，並進行調查者而言。倘無具體
    可疑之違章事實，僅係例行瞭解及查核納稅義務人之課稅資
    料，即難認符合上開條文所稱『稽徵機關或財政部指定之調
    查人員進行調查』之要件。惟查被告所指函查日（即進行調
    查之日）為其所屬大安分處於87年3月19日以北市稽大安創
    字第8791151500號函之發文日，而該函意旨略以：『主旨：
    本分處為瞭解貴公司開立統一發票情形及查核課稅資料，茲
    依稅捐稽徵法第46條規定，請負責人於87年3月27日上午10
    時親自攜帶如說明資料駕臨本分處．．．』依該函內容所載
    ，被告究係例行瞭解及查核原告之課稅資料，抑係已察覺原
    告有系爭違章漏稅之可疑事實，殊欠明瞭。本件漏報銷售額
    案件究竟如何發覺，是否經人向稽徵機關或財政部檢舉，或
    係稽徵機關或財政部根據何種線索主動察覺，原處分卷查無
    相關資料可稽，有無稅捐稽徵法第48條之1第1項規定之適用
    ，不無疑問，自有再詳予調查之必要。」核其案情與本件被
    告已察覺原告有可疑之違章事實，並著手進行函查、調閱相
    關資料不同，自難遽以比附援用。
    理  由
壹、程序方面：
    按「分別提起之數宗訴訟係基於同一或同種類之事實上或法
    律上之原因者，行政法院得命合併辯論。命合併辯論之數宗
    訴訟，得合併裁判之。」行政訴訟法第127條定有明文。本
    院兩造間95年度訴字第638號、第637號，係原告不服被告對
    其89年度、90年度綜合所得稅結算申報事件所為之裁罰處分
    ，所提起之訴訟，顯係基於同種類之事實及法律上原因，爰
    予命合併辯論，分別判決，合先敘明。
貳、實體方面：
一、按「納稅義務人自動向稅捐稽徵機關補報並補繳所漏稅款者
    ，凡屬未經檢舉、未經稽徵機關或財政部指定之調查人員進
    行調查之案件，左列之處罰一律免除；其涉及刑事責任者，
    並得免除其刑：．．．二、各稅法所定關於逃漏稅之處罰。
    」「納稅義務人應於每年2月20日起至3月底止，填具結算申
    報書，向該管稽徵機關，申報其上一年度內構成綜合所得總
    額或營利事業收入總額之項目及數額，以及有關減免、扣除
    之事實，並應依其全年應納稅額減除暫繳稅額、尚未抵繳之
    扣繳稅額及可扣抵稅額，計算其應納之結算稅額，於申報前
    自行繳納。」「納稅義務人已依本法規定辦理結算申報，但
    對依本法規定應申報課稅之所得額有漏報或短報情事者，處
    以所漏稅額兩倍以下之罰鍰。」分別為稅捐稽徵法第48條之
    1第1項第2款、行為時所得稅法第71條第1項及第110條第1項
    所規定。復按「人民違反法律上之義務而應受行政罰之行為
    ，法律無特別規定時，雖不以出於故意為必要，仍須以過失
    為其責任條件。」亦為司法院釋字第275號解釋在案。又「
    核釋綜合所得稅調查基準日之認定原則。說明：二、綜合所
    得稅納稅義務人如短漏報所得或未依法辦理結算申報已達裁
    罰標準之漏稅案件，除列選案件外，應以寄發處分書（發文
    日）為調查基準日。惟若於寄發處分書前經稽徵機關進行函
    查、調卷、調閱相關資料或其他調查作為者，稽徵機關應詳
    予記錄以資查考，並以最先作為之日為調查基準日。」並經
    財政部82年11月3日台財稅第821501458號函所釋示明確，該
    函釋核與上述稅捐稽徵法第48條之1規定意旨相符，爰予援
    用，合先敘明。
二、本件原告89年度綜合所得稅結算申報，經被告查獲原告涉嫌
    短漏報營利、利息及薪資等所得計3,551,996元，除併課原
    告89年度綜合所得稅外，並依所得稅法第110條第1項規定，
    按所漏稅額1,024,320元就有無扣繳憑單分別處以0.2倍及0.
    5倍之罰鍰共計511,900元（計至百元止）等情，有原告89年
    度綜合所得稅結算申報書及自動更正補繳申報書、被告核定
    通知書、處分書及復查決定書等附於原處分卷可稽，且經兩
    造各自陳明在卷，洵足堪信實。
三、原告起訴意旨無非以：被告以91年10月18日為調查基準日，
    惟被告91年10月18日發文乃請中國農民銀行開元分行及台南
    區中小企業銀行西港分行提供原告與銀行往來資料，並未說
    明該日已察覺原告有那一項違章漏稅之可疑事實，應屬尚無
    原告具體可疑之違章事實，僅係例行瞭解及查核原告之課稅
    資料，並非得作為被告調查基準日，原告已自動補報補繳，
    符合稅捐稽徵法第48條之1規定免罰之要件云云，資為爭執
    。
四、經查，稅捐稽徵法第48條之1之立法目的，乃為給予漏報稅
    捐者自新之機會，當納稅義務人自行發現有漏報課稅所得，
    在稅捐機關未投注調查成本派員進行調查前自動補繳，則給
    予免罰之鼓勵，藉收事半功倍之效。故該條所稱「經稽徵機
    關或財政部指定之調查人員進行調查」，應係指稅捐稽徵機
    關對某一特定事件已產生懷疑，而針對該特定事件已開始發
    動調查程序，展開調查，且從已掌握之證據資料中，對違章
    事實之存在產生高度可能存在之合理推測之情況。至於調查
    程序之發動有無對外宣示或表徵，或已否產生構成違章事實
    之明確認定，則非所問。本件原告89年度綜合得稅結算申報
    ，被告因其89年度財產減少100,000,000元，而其子方亮堯
    財產增加10,000,000元之情事產生懷疑，將其選列為查核對
    象，乃於91年10月8日以南區國稅審二字第0910046154號函
    報財政部核准調查原告資金流程，經財政部以91年10月15日
    台財稅字第0911603230號函予以核准後，被告遂於91年10月
    18日函請中國農民銀行開元分行及台南區中小企業銀行西港
    分行提供原告存款交易明細表等情，有財政部及被告上開各
    函附於原處分卷及本院卷可佐，可知稽徵機關不僅察覺原告
    有可疑違章事實，並就原告89年度綜合所得稅之特定事件開
    始進行調查，且從已掌握之證據資料中，對原告違章事實之
    存在產生高度可能存在之合理推測，是91年10月18日乃稽徵
    機關調查原告資金流程之調查基準日，應無疑義；嗣原告於
    被告進行調查後之91年12月11日始行補報補繳稅款，有原告
    前揭自動更正補繳89年度綜合所得稅結算申報書附於原處分
    卷足稽，原告補報補繳日期，顯係在本件調查基準日之後，
    揆諸上開所述，核與稅捐稽徵法第48條之1規定自動補報並
    補繳之免罰要件不合。原告主張其符免罰規定，自無可採。
五、綜上所述，原告主張既無可採，則被告以原告短漏報營利、
    利息及薪資所得，除併課原告89年度綜合所得稅外，並依所
    得稅法第110條第1項規定，按所漏稅額1,024,320元就有無
    扣繳憑單分別處以0.2倍及0.5倍之罰鍰共計511,900元（計
    至百元止），並無不合；復查決定及訴願決定遞予維持，亦
    無違誤；原告起訴意旨求為撤銷訴願決定及原處分，為無理
    由，應予駁回。又本件事證已明，兩造其餘攻擊防禦方法，
    核與判決結果不生影響，爰不再逐一論述。
六、據上論結，本件原告之訴為無理由，依行政訴訟法第195條
    第1項後段、第98條第3項前段，判決如主文。
中    華    民    國    95    年    10    月   31     日
                  第二庭審判長法  官  江幸垠
                              法  官  簡慧娟
                              法  官  戴見草
以上正本係照原本作成。
如不服本判決，應於判決送達後20日內向本院提出上訴書狀，其
未表明上訴理由者，應於提起上訴後20日內向本院提出上訴理由
書（須按對造人數附繕本）；如於本判決宣示或公告後送達前提
起上訴者，應於判決送達後20日內補提上訴理由書（須附繕本）
。未表明上訴理由者，逕以裁定駁回。
提起上訴應預繳送達用雙掛號郵票7份（每份34元）。
中    華    民    國    95    年    10    月   31     日
                              書記官  蔡玫芳


司法院資訊處製作；財團法人民間司法改革基金會備份。
